【裁判字號】    94,上,213
【裁判日期】    951011
【裁判案由】    確認扺押債權不存在等
【裁判全文】
臺灣高等法院臺中分院民事判決           94年度上字第213號
上  訴  人   戊○○
                        45號
視同上訴人
兼  上一人
訴訟代理人   己○○
上  訴  人   壬○○
訴訟代理人   莊崇意律師
被  上訴人   丁○○
被  上訴人   庚○○
被  上訴人   辛○○
                        弄23號
兼上列三人共
同訴訟代理人 丙○○      住同上
訴訟 代理人  鄭秀珠律師
複   代理人  陳昭全律師
複   代理人  甲○○
上列當事人間請求確認扺押債權不存在等事件，上訴人對於民國
94年4月27日臺灣彰化地方法院92年度訴字第305號第一審判決提
起上訴，本院於95年9月26日言詞辯論終結，判決如下：
      主      文
上訴駁回。
第二審訴訟費用由上訴人負擔。
      事實及理由
甲、程序方面：
    本件被上訴人於原審聲明求為判決請求確認坐落彰化縣芬園
    鄉○○○段第164地號乙筆土地，由彰化地政事務所於民國
    九十年七月五日登記，收件年期為民國九十年彰資字第131
    500號，抵押權人為壬○○，債務人為戊○○、己○○，設
    定義務人為戊○○之最高限額抵押權新台幣240萬元所擔保
    之債權全部不存在。經原審判決確認上訴人壬○○對上訴人
    戊○○所有如附表所示之抵押權所擔保之債權全部不存在，
    其理由中更敘明上訴人壬○○、己○○間之借貸事實，尚無
    法採取，應係上訴人間之通謀虛偽意思表示，從而，被上訴
    人請求確認系爭抵押權所擔保之債權不存在，應有理由。故
    在此確認之訴中，上訴人壬○○、己○○間之債權債務關係
    不存在部份，壬○○、己○○均受敗訴之判決，其後此部份
    雖僅壬○○提起上訴，因該法律關係之存否對壬○○、己○
    ○必須合一確定，故壬○○上訴之效力，自及己○○，應列
    己○○為視同上訴人合先敘明。
乙、實體方面：
一、被上訴人起訴主張：上訴人戊○○於民國89年8月12日下午6
    時30分許駕駛其所有、未懸掛車牌之拼裝三輪車，行經彰化
    縣芬園鄉○○村○○路祥光寺往西80公尺處，因操作失當撞
    擊被上訴人之被繼承人蔡優，致蔡優受重傷不治死亡，嗣被
    上訴人提起民事侵權行為之損害賠償訴訟，並經臺灣高等法
    院臺中分院91年度訴字第6號民事判決確定，上訴人戊○○
    應賠償被上訴人新台幣（下同）1,451,582元，惟上訴人戊
    ○○竟於該民事判決確定前，將其所有、坐落芬園鄉○○○
    段164地號、應有部分六分之一之土地（下稱系爭土地），
    與上訴人壬○○、己○○通謀，以戊○○、己○○為債務人
    ，戊○○為設定義務人，為上訴人壬○○設定最高限額240
    萬元之抵押權（下稱系爭抵押權），並於90年7月5日向彰化
    地政事務所申辦登記，惟上訴人戊○○、己○○與上訴人壬
    ○○間並無任何債權債務關係存在，其所設定之最高限額抵
    押權實係虛假；系爭抵押權係上訴人戊○○為逃避損害賠償
    責任，而與上訴人等通謀虛偽所為設定登記，故應予塗銷等
    語，並聲明求為判決：(一)確認坐落彰化縣芬園鄉○○○段第
    164地號乙筆土地，由彰化地政事務所於民國九十年七月五
    日登記，收件年期為民國九十年彰資字第131500號，抵押權
    人為壬○○，設定義務人為戊○○之最高限額抵押權新台幣
    240萬元所擔保之債權全部不存在。(二)上訴人壬○○應將座
    落彰化縣芬園鄉○○○段第164地號乙筆土地由彰化地政事
    務所於民國九十年七月五日登記，收件年期為民國九十年彰
    資字第131500號，抵押權人為壬○○，債務人為戊○○、己
    ○○，設定義務人為戊○○之最高限額抵押權新台幣240萬
    元抵押權登記辦理塗銷。
二、上訴人壬○○則以：戊○○之子己○○有於90年間分次向伊
    借款，借款合計達200萬元，確有借款之事實等語。上訴人
    戊○○則以係由伊子己○○向壬○○借款，實情伊不清楚等
    語。視同上訴人己○○則以伊共向壬○○分次借款合計達
    200萬元，嗣後壬○○又再借伊160萬元，合計達360萬元，
    確有借款之事實等語作為抗辯，並均聲明求為判決駁回被上
    訴人在第一審之訴。
三、被上訴人主張上訴人戊○○操作拼裝三輪車失當撞擊被上訴
    人之被繼承人蔡優，致其受重傷送醫不治死亡，並經民事判
    決確定，上訴人戊○○應賠償被上訴人1,451,582元，及上
    訴人戊○○於民事判決確定前將系爭土地，為上訴人壬○○
    設定系爭抵押權之事實，為上訴人等所不爭執，且有臺灣高
    等法院臺中分院民事判決書一份、土地登記謄本一份附卷可
    稽，自堪信為真實。
四、惟被上訴人主張系爭抵押權之設定所擔保之債權不存在，為
    上訴人所否認，辯稱系爭抵押權設定所擔保之債權確係存在
    。按消極確認法律關係不存在之訴，如上訴人主張其法律關
    係存在時，應由上訴人負舉證責任（最高法院42年台上字第
    170號判例參照）。本件上訴人既主張系爭抵押權設定所擔
    保之債權存在，自應由上訴人負舉證之責任。至於被上訴人
    主張上訴人等間設定之抵押權為通謀虛偽乙節，則應由被上
    訴人就通謀虛偽之事實負舉證之責任。經查，上訴人壬○○
    、視同上訴人己○○就主張其等間有借貸之事實，無非以：
    (1)被上訴人之被繼承人丙○○前以伊與己○○間之抵押權設
    定為虛偽，並無實際借款之事實，涉有毀損債權為由向臺灣
    彰化地方法院檢察署提起告訴，經檢察官偵查認並無其他積
    極證據證明伊有上開犯行，而以93年調偵字第240號不起訴
    處分書處分不起訴，業已確定。(2)依伊在上開偵查中提出之
    本票一紙、存摺等物證，亦可證明伊與己○○間之確有借款
    之事實。(3)依證人乙○○、代書江麗鄉之證詞可證伊有借款
    予己○○之事實。(4)依證人癸○○、證人呂文崧、證人乙○
    ○、證人黃淑嬌等人之證詞可證己○○於該期間有支出相當
    借款之金額等為其舉證。然查：
  (一)被上訴人之被繼承人丙○○前以伊與己○○間之抵押權設定
    為虛偽，並無實際借款之事實，涉有毀損債權為由向臺灣彰
    化地方法院檢察署提起告訴，經檢察官偵查認並無其他積極
    證據證明伊有上開犯行，而以93年調偵字第240號為不起訴
    處分，業已確定乙節，經本院調取上開偵查卷宗查明，固然
    屬實，然刑事偵查之認定，無拘束民事法院之效力，本院仍
    應依兩造之舉證依自由之心證為認定事實，合先敘明。
  (二)經查壬○○在上開偵查中雖提出存摺與代書江麗鄉於偵查中
    之證詞為證。然壬○○之存摺僅能證明壬○○在金融機關之
    出入證明，並不足以證明其當時所領出之金錢即係借予並交
    付己○○之事實，證人江麗鄉雖在偵查中僅證稱系爭抵押設
    定是乙○○、己○○、戊○○、壬○○來找伊辦的，他們說
    是己○○要借錢才辦的（見臺灣彰化地方法院檢察署91年偵
    字第5127號卷66頁），亦僅能證明江麗鄉有代辦抵押權設定
    之事實，無足證明壬○○有實際交付借款之事實。
  (三)次查壬○○在偵查中所提出之本票一紙，及證人乙○○所證
    其有親見壬○○交付借款予己○○之證詞，固係有無借款事
    實之重要之證據，然仍應綜合其他相關證據，以為判斷是否
    屬實，不得以上開證據即遽認其主張為真實可採。
  (四)本件依上訴人壬○○主張之事實，其90年間分次向伊借款，
    借款合計達200萬元，並非360萬元，此有原審答辯狀、本院
    上訴理由狀等書狀附卷可稽（見原審卷(一)第44頁、本院卷(一)
    20頁），而依視同上訴人己○○主張則係向壬○○借款，合
    計達360萬元，此有己○○當庭之陳述可證（見本院卷(二)第
    45頁反面），有關實際借款之金額，借款人及貸予人所述已
    不相符。
  (五)第查系爭抵押權設定之聲請時間為90年7月4日，設定金額為
    最高限額240萬元，此有設定契約書附卷可稽（見原審卷(一)
    第55頁以下），己○○於90年11月13日偵查中第一次開庭稱
    伊自90年7月13日開始陸續向壬○○借款，分別為90年7月13
    日借50萬元，90年9月2日借款10萬元、90年9月19日10萬、
    90年9月27日60萬、90年10月23日70萬，合計200萬。（見彰
    化地檢署90年他字1447號偵察卷第14頁），而壬○○則於同
    日隔離訊問時供稱：因己○○要蓋房子，伊90年5、6、7月
    共借110萬予己○○，其餘在9、10月借迄90年10月23日止共
    借200萬元（見1447號偵查卷第15頁以下）。核其兩人於偵
    查中經隔離訊問結果，所述借款之日期及金額已不相符，尤
    以依壬○○之供詞，在設定抵押權以前即已借款110萬元，
    而依己○○之供詞，則200萬元均在設定抵押權後陸續借的
    ，大不相同。嗣92年3月26日偵查中壬○○又改供稱：最多
    一次拿200萬元現金借給己○○共借360萬予己○○，（見彰
    化地檢署91年度偵字第5127號偵查卷第59頁反面、60頁），
    與其先前之陳述又不相符。而己○○於同日與壬○○同庭，
    並未被隔離訊問，於壬○○供述後，經檢察官訊問己○○，
    己○○又附合其詞，證稱向壬○○借360萬元，又與自己以
    前偵查中之證詞不一致。嗣本件經被上訴人提起民事訴訟，
    壬○○於原審92年4月16日第一次庭期當庭提出答辯狀表示
    戊○○由其子己○○出面向伊借款作為建築公司營運資金，
    戊○○、己○○均為債務人，共分五次借款，分別是90年7
    月13日、90年9月2日、90年9月19日、90年9月27日及90年10
    月23日各借貸新台幣50萬元、10萬元、10萬元、60萬元及70
    萬元（見原審卷第44頁答辯狀），己○○當日庭訊時，亦為
    相同陳述，均改以偵查中第一次之陳述相同之陳述（見原審
    卷第39頁以下筆錄、42頁明細表）。但審理中，經原審法院
    命壬○○提出其台灣銀行員林分行及大村鄉農會之帳戶到庭
    ，壬○○又改稱伊於於90年7月13日於台銀帳戶提領美金6萬
    5千元，其中撥新台幣50萬元借給上訴人己○○；於90年8月
    27日提領美金17,352元借給己○○新台幣60萬元，（答辯狀
    誤繕為90年9月27日提領美金17,352元借予己○○60萬元）
    ，90年9月3日以家內的現金再由大村農會帳戶提領59,000元
    湊足10萬元借給己○○，90年9月19日提領10萬元借給己○
    ○，90年10月23日提領70萬元借給己○○，合計共借予己
    ○○200萬元，並提出所有臺灣銀行員林分行000000000000
    的存款帳戶影本，及在彰化縣大村鄉農會00000000000000號
    存款帳戶存摺影本為證（見原審卷第一宗第132頁呈報狀、
    134頁正、反面帳戶支出明細表），但既為誤繕，何以竟與
    己○○於偵查中及原審第一次訊問陳述之事實及同日己○○
    所提出之計算表，亦有相同之誤寫？豈不怪哉？足以證明壬
    ○○、己○○二人在原審第一次開庭前已事先就借款多少錢
    ，分次借款之日期、金額為勾串沿用己○○偵查中之陳述甚
    明。迨至發覺所述與帳戶領錢日期不相符，又為改述。嗣至
    本院調查時，己○○又稱伊陸續借合計達200萬元，其後壬
    ○○又借伊160萬元，合計借款達360萬元，伊改開一張360
    萬元的本票給壬○○（見本院卷(二)第45頁反面）。但壬○○
    之訴訟代理人表示壬○○並無交伊360萬元之本票，且此與
    壬○○自原審以來之主張借款金額並不相符。
  (六)又關借款之利息如何約定乙節，偵查中壬○○第一次稱利息
    為6角計算，即一天100元（見他字卷24頁反面），後又改稱
    約定利息為6釐（見5127號偵查卷第67頁），而己○○經隔
    離訊問則證稱按契約書所載計息，而契約書之記載係按法定
    利率計息，此有抵押權設定契約書附偵查卷可稽（見同偵查
    卷第75頁），又核不相符。嗣原審審理時經乙○○於92年8
    月27日庭期到庭證述利息以每百萬元每月利息2萬元計息（
    見原審卷(一)第99頁），壬○○於92年10月6日庭期即改稱利
    息有約定每百萬元每月利息2萬元，己○○有付幾次利息後
    ，就不給利息了（見原審卷(一)第141頁筆錄），己○○亦改
    稱每百萬元每月利息2萬元（見本院卷(二)第2頁、卷(二)46頁）
    ，均與其等各自在偵查中之供述事實不符。而證人乙○○於
    同日與己○○隔離訊問，又改證稱一個月利息六厘，即1萬
    元一個月利息180元，100萬元一個月利息18000元（見本院
    卷(二)第47頁反面），又與其前面之證詞不一。
  (七)又壬○○、己○○間既均謂分次借款，則依常情應分次開立
    借據或票據始合乎常情，竟未能提分次借款之借據或票據，
    僅在偵查中提出戊○○、己○○共同於90年10月23日簽發，
    90年12月23日到期面額200萬元之本票影本一紙（見同上他
    字案卷30頁次頁），且依己○○所述，其後再借160萬元，
    合計借款達360萬元，而換成360萬元之本票予壬○○，但壬
    ○○始終未能提出所謂之360萬元本票。且依己○○於偵查
    中稱伊與壬○○認識十多年（見他字卷14頁），而原審審理
    時則稱是透過乙○○介紹認識壬○○的（見原審卷(一)第39頁
    ），先後陳述不一，乙○○在未經隔離訊問，其後在法院所
    證己○○稱伊是土地仲介，介紹己○○土地合建，己○○透
    過伊向壬○○借款，與己○○在原審之陳述相同（見原審卷
    (一)第98頁），嗣原審法院傳訊壬○○本人到庭，壬○○稱不
    借錢予不認識之人，己○○、戊○○二人伊不識，是本案第
    一次開庭時才認識該二人，有借己○○200萬，是朋友介紹
    的（見原審卷(一)第139頁），則非但己○○本人之陳述前後
    不一，亦與壬○○之陳述不一，而設定僅240萬元之最高限
    額抵押權，且前款200萬元未還，亦未付息，又豈會再借160
    萬元？己○○所辯亦違背經驗法則。況迄今壬○○均未向戊
    ○○、己○○為任何採取任何之催討、訴訟或強制執行之舉
    ，顯然亦違常理。
  (八)又關於借款之經過，己○○則於原審時稱：是壬○○至大村
    鄉農會領回家後再給伊，或由壬○○開取款條予伊，由伊與
    乙○○陪同一起至大村鄉農會提領（見原審卷第76頁筆錄）
    。而壬○○則稱借款全部是伊領好後，交予己○○，未曾交
    提款單予己○○去領，但有部份是己○○陪伊去領（見原審
    卷(一)第141頁筆錄），又不相符。
  (九)至於壬○○於本院中舉證人癸○○、呂文崧、乙○○、黃淑
    嬌等人為證。證人癸○○在本院證稱確實有受己○○委任申
    請建照，拿了約20萬左右的款項等語；證人呂文崧在本院作
    證確實為己○○辦理營利事業登記公司執照等之規費、代辦
    費、帳務處理費約10萬元等語；證人乙○○在本院作證表示
    確實收取己○○土地仲介費50萬元等語；證人黃淑嬌在本院
    作證表示確實將房子出租己○○收取押金及租金約近40餘萬
    元等語。充其量僅能證明己○○曾有支付相關款項予證人等
    ，亦無足證明壬○○有將借款交予己○○之事實。又己○○
    如在此一期間借得360萬元，借得之現金均至少10萬、最多
    70萬元，金額非少，應能提出其借得款之相對存入資料，但
    其稱以之支付建築用款，並未存入銀行，其未以統籌支應各
    項開支，反持現金支付使用，此亦與避免盤點大量現金之不
    便、及持有現金風險之社會經驗常情不符。且依其所述借得
    200萬元後之資金流向中，自90年9月15日起至93年8月2日，
    用以支付建設公司房租共計45萬元，及於91年9月15日起至
    同年12月15日止，支付安全圍籬費，此費用之支出時間，已
    與其自述90年7月13日起至同年9月23日之借款時間有間，更
    見與其所辯：借得之款項未先存入帳戶，因為拿到現金後馬
    上用以給付工程開支出去一節矛盾。
  (十)證人乙○○雖於偵查中、原審、本院均到庭證稱伊介紹己○
    ○向壬○○借款，然查依證人江麗鄉雖在偵查中僅證稱系爭
    抵押設定是乙○○、己○○、戊○○、壬○○來找伊辦的，
    有如前述。是本件如係製造假債權，乙○○自始即參與，其
    證詞已難採信。且參諸本件如確有借款之事實，有關借款金
    額、借款日期、借款利息約定等事項，借款人及貸予人之陳
    述應屬一致，實無多次前後不一、翻前覆後，相互矛盾如前
    所述，乙○○之證詞更非無疑。又經本院隔離訊問，己○○
    稱：借了200萬元後，又陸續分三次左右，其中二次乙○○
    有知情，並有一起去，亦另一次為91年3月25日借到100萬元
    ，乙○○未去，共再借了160萬元，合計達360萬元等語。但
    乙○○則證稱壬○○借予己○○200萬元後，有無再借，伊
    不知情等語，核不相符，此有筆錄附卷可憑（見本院卷(二)46
    頁反面、47頁），且有關利息之約定，證人乙○○、借款人
    己○○、貸予人壬○○前後陳述不一，相互矛盾，亦可見證
    人所述與事實不相符合，不足以採信。
  (十一)依上所述，上訴人等之舉證，本院認為其舉之證，難以採信
    為真實，實不足以證明壬○○確有借款予己○○之事實。反
    而被上訴人主張上訴人等之舉證前後不一，翻前覆後，相互
    予盾，用證壬○○與己○○間根本無實際借款之事實，所設
    定之抵押權為通謀虛偽等情，核屬有據。
五、承上所述，本院認為上訴人等之舉證，難以採信為真實，實
    不足以證明壬○○確有借款予己○○之事實。則被上訴人請
    求確認上訴人壬○○對上訴人戊○○所有如附表所示之抵押
    權所擔保之債權全部不存在，應予准許。又依被上訴人之舉
    證，足以證明壬○○與己○○間根本無實際借款之事實，所
    設定之抵押權為通謀虛偽等情，核屬有據，依民法第87 條
    第1項之規定，自屬無效，從而被上訴人請求上訴人壬○○
    就前項之抵押權登記應予塗銷，亦屬有據，均應予准許。原
    審為上訴人、視同上訴人等敗訴之判決，於法並無不合。上
    訴意旨指摘原判決不當，求予廢棄改判，為無理由，應予駁
    回其上訴。
六、二造其餘攻擊防禦方法，經審酌後，核與判決結果不生影響
    ，爰不一一贅述，併此敘明。
據上論結，本件上訴為無理由，依民事訴訟法第449條第1項、第
78條、第85條第1項前段，判決如主文。
中    華    民    國    95    年  10      月    11    日
                    民事第三庭審判長法  官    陳照德
                                    法  官    曾謀貴
                                    法  官    蔡王金全
以上正本係照原本作成。
如對本判決上訴，須於收受判決送達後二十日內向本院提出上訴
書狀，其未表明上訴理由者，應於提出上訴後二十日內向本院提
出上訴理由書 (須按他造人數附具繕本)。
上訴時應提出委任律師為訴訟代理人之委任狀。具有民事訴訟法
第四百六十六條之一第一項但書或第二項之情形為訴訟代理人者
，另應附具律師及格證書及釋明委任人與受任人有該條項所定關
係之釋明文書影本。
                                    書記官    許麗花
中    華    民    國    95    年    10    月    12    日
                                                      Ｄ


司法院資訊處製作；財團法人民間司法改革基金會備份。
